【裁判字號】    99,訴,38
【裁判日期】    990310
【裁判案由】    損害賠償
【裁判全文】
臺灣彰化地方法院民事判決  99年度訴字第38號
原        告  丙○○
法 定代理 人  乙○○
訴 訟代理 人  張啟富律師
被        告  丁○○企業有限公司
兼法定代理人  甲○○
上列當事人間請求損害賠償事件，本院於民國99年2月24日言詞
辯論終結，茲判決如下：
    主      文
被告應連帶給付原告新台幣壹佰玖拾萬柒仟陸佰柒拾元，及自
民國九十九年一月八日起至清償日止，按年息百分之五計算之利
息。
原告其餘之訴駁回。
訴訟費用由被告連帶負擔五分之二，其餘由原告負擔。
本判決第一項於原告以新台幣陸拾肆萬伍仟捌佰玖拾元為被告供
擔保後，得假執行。但被告如以新台幣壹佰玖拾萬柒仟陸佰柒
拾元為原告預供擔保，得免為假執行。
原告其餘假執行之聲請駁回。
    事實及理由
一、原告主張：
  (一)原告約於民國97年5月6日起受僱於被告丁○○企業有限公司
    （下稱被告公司），被告竟未對其施以職前訓練及安全衛生
    教育、預防危險發生等必要訓練，且於該工廠內亦未設置任
    何防護勞工安全設備或裝置，在原告尚未熟悉機器操作及充
    分了解機器危險性等情狀下，於任職首日起即令其負責操作
    具危險性Press機器（用於金屬製品擠壓成形之機器），致
    原告於97年5月13日工作中遭機器壓傷左手掌，導致左手掌
    五指截肢等傷害。
  (二)被告公司違反勞工安全衛生法第23條第1項、第5條第1項第
    1款及工廠法第41條第1款、第3款等保護他人之法律，致發
    生前開職業災害，足認被告公司之過失行為與原告所受傷害
    間具有相當因果關係。又被告甲○○為被告公司負責人，應
    與被告公司負連帶損害賠償責任。
  (三)原告受傷後已自勞工保險局受領殘廢給付新台幣（下同）38
    0,160元。被告公司除支付原告住院治療期間之醫療費用外
    ，未再對原告為任何補償或賠償。
  (四)爰請求被告損害賠償項目及金額如下：
  1.減少勞動能力之損害：
    原告因本件職災所受傷害，屬勞工保險殘廢給付標準表障害
    項目第66項「一手五指均殘缺者」為第七級殘廢，另佐以「
    各殘廢等級喪失或減少勞動能力比率表」，足認原告減少勞
    動能力比率應為百分之69.21。再依原告受傷時年僅17歲又8
    個月，算至法定退休年齡60歲為止，尚有42年3個月勞動期
    間，爰參酌行政院勞工委員會92年7月各職業類別薪資調查
    報告，教育程度為高中職畢業，擔任製造業機械操作工每月
    平均薪資21,381元，並按霍夫曼計算法扣除中間利息，核算
    出原告減少勞動能力之損害4,027,410元。
  2.精神慰撫金：
    原告因本件職災受傷，造成肢體殘缺，影響生活品質，並侷
    限原告未來發展，致生永久性傷害，身心重創，爰請求非財
    產上之損害120萬元。
  (五)原告為79年次，目前就讀於戊○商工高職夜間部資訊科1年
    級，名下無財產；其父己○○已死亡，其母乙○○於87年1
    月9日改嫁，嗣於98年11月3日離婚，其母於後婚姻中育有2
    名子女，名下無財產，經濟拮据。
  (六)原告及其弟庚○○（82年次）與其祖父辛○○（18年次）共
    同生活，其祖父名下有未辦保存登記房屋及共有耕地，惟尚
    有貸款未清償。
  (七)原告平日作息正常，約於晚上12點前就寢，睡眠時間約7小
    時，偶因看電視或是打電腦熬夜，每週約2、3次，上班時間
    不會打瞌睡。
  (八)被告甲○○在被告初次上工前有向原告說明機器操作方式，
    並提醒勿將手伸進折床平台上面。被告公司廠房內約有3、4
    台機器，被告甲○○均有說明該等機器之危險性。
  (九)本件職災發生當時，被告甲○○不在廠內，係由其他員工撥
    打119叫救護車，但嗣因延誤搶救時效，故自行將原告送醫
    急救。
  (十)爰依民法第184條第1項（前段）、第2項、第193條第1項、
    第195條（第1項前段）及公司法第23條第2項等規定，請求
    被告應給付原告4,847,250元（自行剔除殘廢給付380,160元
    ），及自起訴狀繕本送達被告之翌日起至清償日止，按年息
    百分之5計算之利息，並陳明願供擔保請准宣告假執行等語
    。
二、被告辯稱：
  (一)原告由友人介紹並經被告甲○○同意後，開始在被告公司工
    作，每日工資6百元，按日計酬，必須上工始有薪資，未必
    有周休2日，每月工作約20天左右，月薪約萬餘元，有為原
    告投勞保。被告公司廠內包括被告甲○○在內共3名員工，
    廠房係向他人承租。
  (二)被告公司從事鐵製家具零件加工，利用折床等機器將客戶所
    需家具零件擠壓成型。原告當日操作折床，該折床前方有平
    台、上下有彎曲刀片，開合時間約10秒，但可依模具大小設
    定秒差。事發當時該折床呈半自動狀態，須經原告輔以腳踏
    板控制折床開合，再以手將鐵板送進折床，擠壓力量約幾百
    公斤。操作該折床約1、2次即可上手，廠內尚有另名50餘歲
    女性員工，工作逾3個月，於第1天上工時就上手。
  (三)被告於原告操作每台機器前均向其說明操作方式並告知危險
    性，每台機器上尚貼掛鋁製安全注意事項，於每台機器出廠
    時即貼掛，被告更督促員工閱讀該注意事項，故知本件職災
    發生之主要原因係原告操作不當所致。
  (四)原告經常熬夜打電腦沒睡覺，導致上班沒精神，亦為本件職
    災之發生原因之一。
  (五)原告受傷後，被告甲○○曾前往醫院探視關心病情，並為其
    代付醫藥費數萬元。
  (六)兩造曾在彰化體育館勞保協進會進行協商，被告表示無力支
    付原告索賠3百萬元，僅能支付20萬元，並再提供原告工作
    機會。惟因差距過大，故未達成和解。
  (七)被告甲○○學歷國中畢業，未婚，名下有棟透天3層樓房，
    尚須繳納房貸分期款，須撫養其母，其母年約55歲，無工作
    ，有1弟2姊妹。被告公司廠房係向他人承租，營業額每月約
    30餘萬元，利潤約8萬元。
  (八)從而，原告請求被告損害賠償，即無依據，爰請求駁回原告
    之訴及假執行之聲請等語。
三、兩造不爭執事項：
  (一)原告於受僱被告公司期間即97年5月13日，在被告公司廠內
    工作中遭機器壓傷左手掌，手術後：大姆指、食指、中指及
    無名指自掌骨近端以下壞死。
  (二)原告於本件職災受傷後，已自勞工保險局領取殘廢給付380,
    160元。
  (三)原告於受僱被告公司期間，偶爾熬夜看電視或打電腦。
  (四)被告甲○○於原告操作折床等機器前曾向其說明機器操作方
    式，並提醒勿將手伸進折床平台上面。
  (五)原告受傷當時操作折床，可依模具大小設定秒差，事發當時
    該折床呈半自動狀態，必須經原告輔以腳踏板控制折床開合
    ，再以手將鐵板送進折床平台上。
  (六)被告公司廠內機器上有貼掛鋁製安全注意事項，被告曾督促
    原告閱覽。
  (七)被告公司廠房未設置防止機械設備等引起危害之必要安全設
    備，亦未備妥工人身體上及機器裝置等安全設備。
  (八)原告因本件職災受傷住院醫藥費數萬元，係被告代為支付。
  (九)原告為79年次，尚未成年，目前就讀戊○商工高職夜間部資
    訊科1年級，名下無財產，其父已死亡，其母改嫁，與其弟
    及祖父共同生活。
  (十)被告甲○○學歷為國中畢業，未婚，名下有透天3層樓房，
    尚須繳納房貸分期款及扶養年約55歲之母親，為被告公司負
    責人，被告公司營業額每月約30餘萬元，利潤約8萬元。
四、兩造爭執事項：
  (一)原告請求被告連帶賠償各種項目及金額，是否於法有據？
  (二)原告與有過失之責任比例？
五、按「雇主對左（下）列事項應有符合標準之必要安全衛生設
    備：一防止機械、器具、設備等引起之危害。」、「工廠應
    為左（下）列之安全設備：一工人身體上之安全設備。‧‧
    ‧三機器裝置之安全設備。」，勞工安全衛生法第5條第1項
    第1款、工廠法第41條第1款、第3款分別定有明文。次按所
    謂保護他人為目的之法律，係指一般防止危害權益，或禁止
    侵害權益之法律。凡直接或間接以保護個人權益為目的者，
    均屬之。且法律規定，雖非直接以保護他人為目的，惟藉行
    政措施可保障他人之權利或利益不受侵害者，仍有民法第18
    4條第2項規定之適用。經查：被告公司為原告之僱主，未設
    置防止機械設備等引起危害之必要安全設備，亦未備妥工人
    身體上及機器裝置等安全設備，此情為被告所不爭執。基此
    ，原告主張被告公司違反前開規定，即違反保護他人之法律
    ，致其有損害，於法自無不合，洵堪採認。
六、按「因故意或過失，不法侵害他人之權利者，負損害賠償責
    任。」、「違反保護他人之法律，致生損害於他人者，負賠
    償責任。但能證明其行為無過失者，不在此限。」、「不法
    侵害他人之身體或健康者，對於被害人因此喪失或減少勞動
    能力‧‧‧，應負損害賠償責任。」、「不法侵害他人之身
    體、健康‧‧‧被害人雖非財產上之損害，亦得請求賠償相
    當之金額。」、「公司負責人對於公司業務之執行，如有違
    反法令致他人受有損害時，對他人應與公司負連帶賠償之責
    。」，民法第184條第1項前段、第2項、第193條第1項、第
    195條第1項前段及公司法第23條第2項各定有明文。經查，
    被告甲○○身為被告公司負責人，未依上揭規定，在被告公
    司廠內設置防止機械設備等引起危害之必要安全設備，或備
    妥工人身體上及機器裝置等安全設備，終至原告上工受有前
    揭傷害，被告復未能證明其行為無過失，則原告本於前開規
    定，請求被告應負連帶賠償責任，洵屬有據。
七、茲就原告請求各種損害賠償項目及金額，分別審酌如下：
  (一)減少勞動能力之損害：
    原告主張其因本件職災受傷後減少勞動能力百分之69.21，
    共減少42年3個月勞動年數，以行政院勞工委員會92年7月各
    職業類別薪資調查報告，每月平均薪資21,381元，並扣除中
    間利息計算，故請求減少勞動能力損害金額4,027,410元。
    經查：原告工作中遭機器壓傷左手掌，手術後：大姆指、食
    指、中指及無名指自掌骨近端以下壞死，依勞工據保險殘廢
    給付標準表，屬於第七級殘廢，再對照各殘廢等級喪失或減
    少勞動能力比率表，足認原告減少勞動能力程度為百分之69
    .21。又依97年5月14日新修正勞動基準法第54條第1項第1款
    規定，法定退休年齡為65歲，是原告請求自17歲8個月受傷
    時起算至60歲為止，合計喪失勞動年數為42年又3個月，即
    非無據。次查：行政院勞工委員會92年7月各職業類別薪資
    調查報告，教育程度為高中（職）畢業，擔任製造業機械操
    作工每月平均薪資21,381元，核屬調查統計之平均數值，並
    非法定工資標準，原告主張依此標準計算減少勞動能力之損
    失，難謂有據。參酌原告於本件職災受傷前身體無異狀，依
    通常情形，應有完全勞動能力，足以從事勞動工作，每月至
    少應有相當於法定最低工資之收入，應無疑義。茲依據行政
    院勞工委員會公告法定最低基本工資17,280元之標準，及原
    告喪失勞動年數為42年3個月，按霍夫曼計算法扣除期前利
    息，核算出3,263,050元（17,280×272.00000000×69.21%
    ≒3,263,050元，元以下四捨五入），此為原告喪失勞動能
    力之損害，被告應負連帶賠償責任。
  (二)精神慰撫金：
    原告主張受有前開傷害，其身心受有重創，爰請求120萬元
    精神慰撫金。爰審酌兩造（被告甲○○）之年齡、身分、地
    位、經濟能力，及原告所受傷勢極為嚴重，精神上打擊程度
    不可不謂不大，暨因此對於身體健康遺存負面作用，更廣泛
    影響其將來就業與生活便利性等一切情狀，因認原告請求精
    神慰撫金即非財產上之損害60萬元，核無不當，故應准許。
    逾此部分之請求，則嫌過高，不應准許。
八、按損害之發生或擴大，被害人與有過失者，法院得減輕賠償
    金額或免除之，民法第217條第1項定有明文。此項規定之目
    的，在謀求加害人與被害人間之公平，故在裁判上法院得以
    職權減輕或免除之。法院對於賠償金額減至何程度，抑為完
    全免除，雖有裁量之自由，但應斟酌雙方原因力之強弱與過
    失之輕重以定之（最高法院85年台上字第1756 號、54年台
    上字第2433號等判例要旨參照）。經查：原告自承其偶因看
    電視或打電腦而熬夜，且被告甲○○於其操作機器前均向其
    說明機器操作方式，並提醒手勿將手伸進折床平台上，又廠
    內機器上均貼掛鋁製安全注意事項，加上事發當時該折床呈
    半自動狀態，需經原告輔以腳踏板控制機器開合，再以手將
    鐵板送進折床平台上各情，足見原告已知悉正確操作方式，
    惟因其本身疏忽且注意力未能集中，暨未及時將左手移開致
    受傷害，足認原告就本件損害之發生及擴大，的確與有過失
    。是以，依上規定及判例要旨，本院審酌兩造原因力之強弱
    ，因認原告應負擔百分之40之過失責任，被告則應負擔百分
    之60之過失責任，較為允當。爰依此過失比例計算結果，原
    告得請求被告損害賠償之金額為2,317,830元〈計算式：（
    3,263,050＋600,000）×0.6＝2,317,830〉。
九、末按勞工職業災害保險制度，乃係令雇主負擔保險費，由國
    家代雇主履行職業災害補償，以確保勞工職業災害補償請求
    之公正、迅速，並減輕雇主經濟負擔之制度，既依勞工保險
    條例所為之給付，其本質上仍屬勞動基準法之勞工職業災害
    補償。是勞工此項損害賠償請求權，乃屬勞工保險給付之代
    替權利，其本質上仍屬勞工保險給付，該給付即為損害賠償
    之一種，自得於損害賠償金額中扣除（最高法院87年台上第
    233號、第2281號民事判決意旨參照）。經查：原告因本件
    職災受傷後，業經領取勞工保險局領取殘廢給付380,160元
    ，依上說明，經扣除此殘廢給付金額後，原告尚得請求被告
    賠償金額為1,937,670元（計算式：2,557,830－380,160＝1
    ,937,670）。
十、綜上所述，原告依據民法第184條第1項前段、第2項、第193
    條第1項、第195條第1項前段及公司法第23條第2項等規定，
    請求被告應連帶給付原告1,937,670元，及自起訴狀繕本送
    達被告之翌日即99年1月8日起至清償日止，按年息百分之5
    計算之利息，為有理由，應予准許。逾此範圍之請求，為無
    理由，應予駁回。
十一、原告陳明願供擔保聲請宣告假執行，經核其勝訴部分，於法
    洵無不合，爰酌定相當擔保金額宣告之，並准被告預供擔保
    而免為假執行。至於原告敗訴部分，其假執行之聲請，因訴
    之駁回而失所附麗，故應駁回。
十二、本件事證已臻明確，兩造其餘攻擊防禦方法及舉證，經審酌
    後於判決結果不生影響，爰不再贅詞論列。
十三、訴訟費用負擔之依據：民事訴訟法第79條、第85條第2項。
中    華    民    國    99    年    3    月    10     日
                民事第一庭     法  官  陳正禧
以上正本係照原本作成。
如對本判決不服，得於判決送達後20日內向本院提出上訴狀。（
須附繕本）
中    華    民    國    99    年    3    月    11     日
                               書記官  莊素美


司法院資訊處製作；財團法人民間司法改革基金會備份。
